【裁判字號】    91,上訴,2958
【裁判日期】    920108
【裁判案由】    違反著作權法
【裁判全文】
臺灣高等法院刑事判決                          九十一年度上訴字第二九五八號
    上  訴  人
    即  被  告  乙○○  男  三.
右上訴人因違反著作權法案件，不服臺灣桃園地方法院九十年度訴字第二○七六號，
中華民國九十一年四月二十六日第一審判決（起訴案號：臺灣桃園地方法院檢察署九
十年度偵字第一七二九六號）提起上訴，本院判決如左：
    主  文
原判決撤銷。
乙○○共同連續擅自以出租之方法侵害他人之著作財產權，處有期徒刑肆月，如易科
罰金以參佰元折算壹日。緩刑貳年。
經查獲電腦主機貳拾貳台內之「樂園」電腦軟體均沒收。
    事  實
一、乙○○與甲○○（另案由本院以九十一年度上易字第三一○○號案件審理中）係
    夫妻，二人自民國九十年五月二十四日起在桃園縣桃園市○○路九六號經營博聯
    網路休閒館，店內設置四十部電腦，供顧客來店租用電腦上網（網際網路）瀏覽
    、查詢及進行網路遊戲，由甲○○負責該店人員聘僱管理，乙○○則負責店內電
    腦維修、軟體灌錄、更新資料，明知網路遊戲「樂園」電腦程式遊戲軟體（ＤＩ
    ＳＣ），係華義國際數位娛樂股份有限公司（以下簡稱華義公司）享有著作財產
    權之電腦程式著作，未經該公司之同意或授權，不得擅自以出租之方法侵害他人
    著作財產權。乙○○、甲○○二人竟基於意圖出租營利之概括犯意聯絡，未經華
    義公司同意或授權，明知店內其中二十二台電腦主機業經不詳姓名人灌入前開「
    樂園」遊戲軟體電腦程式，竟共同連續自九十年六月三十日起至同年七月十一日
    下午止，在博聯網路休閒館內，以每一小時收費新台幣（以下同）二十元之方式
    ，將已安裝下載前開遊戲軟體電腦程式之電腦設備出租予不特定顧客，以供顧客
    配合使用華義公司所發行販售之ＷＧＳ點數儲值卡，上線進行「樂園」網路遊戲
    ，以此方法侵害華義公司所享有之電腦程式著作財產權。嗣於九十年七月十一日
    下午二時五十分許，經桃園縣警察局桃園分局會同華義公司職員，在博聯網路休
    閒館查獲店內所設置之電腦四十部其中二十二部內已安裝「樂園」遊戲軟體電腦
    程式，並扣得灌有「樂園」遊戲軟體電腦主機二十二台、電腦螢幕二十二台、滑
    鼠及鍵盤各二十二只。
二、案經華義公司訴由桃園縣警察局桃園分局報請臺灣桃園地方法院檢察署檢察官偵
    查起訴。
    理  由
一、訊據被告乙○○坦承與其妻甲○○共同經營博聯網路休閒館，其本人負責店內電
    腦維修、軟體灌錄、更新資料，及華義公司並未授權可使用「樂園」電腦程式遊
    戲軟體而於右揭時地為警查獲已安裝「樂園」遊戲軟體電腦程式之電腦主機二十
    二台（含電腦螢幕二十二台、滑鼠及鍵盤各二十二只）之事實，惟被告乙○○矢
    口否認有何違反著作權法之犯行，辯稱：其並未將「樂園」遊戲軟體灌入博聯網
    路休閒館內之電腦內，而華義公司之遊戲軟體置於網路上供人自由下載，其店內
    之顧客自行下載該軟體，查獲之時正值暑假期間，顧客眾多，其移除不及，且顧
    客人須購買儲值卡方可啟動使用，而當初警方於現場查緝時，其並不在場云云，
    經查：
    (一)網路遊戲「樂園」電腦程式遊戲軟體（ＤＩＳＣ），係華義公司享有著作財產
      權之電腦程式著作，且未授權與被告出租該遊戲軟體之事實，業據告訴人華義
      公司之代理丙○指述甚詳，並有「樂園」遊戲軟體著作物封面影本二紙可稽（
      見偵字第一三一一一號卷第一○頁及第一一頁）；又桃園分局員警於九十年七
      月十一日下午二時五十分許會同華義公司職員前往「博聯網路休閒館」查緝，
      該店內設置之四十部電腦，其中有二十二部電腦主機內均已安裝有「樂園」遊
      戲軟體電腦程式之事實，此為被告所不否認，並有現場採證照片二十二紙（見
      偵字第一三一一一號卷第一六頁至第二六頁）在卷足稽，復據告訴人華義公司
      之職員李因授於偵查中指稱：因有人檢舉，其乃於九十年六月三十日下午至博
      聯消費，當時店內並無客人玩「樂園」遊戲軟體，而其所玩之電腦，一開畫面
      上即顯示「樂園」，報案該次，現場僅檢查二十二台電腦，都有「樂園」遊戲
      軟體等語（見偵字第一三一一一號卷第四二頁）綦詳，足證被告確實有未經華
      義公司授權，連續自九十年六月三十日起至同年七月十一日被查獲當天為止，
      出租華義公司享有著作財產權之「樂園」遊戲軟體之行為。
    (二)被告雖辯稱：查獲期間為暑假，顧客眾多，華義公司之遊戲軟體可供人自行下
      載，而其僅能於店內電腦空台時趁隙檢查，故無法查悉每台電腦內容云云。惟
      證人即華義公司職員李因授於偵查中陳稱：博聯網路休閒館店內之電腦一開畫
      面就出現「樂園」等語（見偵字第一三一一一號卷第四二頁正面）。告訴代理
      人丙○亦於台灣桃園地方法院九十年訴字第二○七六號案件審理中指稱：當天
      渠等去查緝時，電腦上之遊戲桌面係經整理而排列於螢幕上，直接點選即可等
      語（見台灣桃園地方法院九十年訴字第二○七六號卷第四二頁），而被告乙○
      ○於偵查中已供承：其自九十年五月二十六日起，每日均發現有人灌製「樂園
      」遊戲軟體，惟其均會移除，甲○○不會維修電腦或移除、灌製電腦程式，但
      會上網看新聞等語（見偵字第一三一一一號卷第四一頁反面），其妻甲○○復
      自承其會使用店內之電腦上網看新聞等語（見偵字第一三一一一號卷第三三頁
      正面），顯見「樂園」軟體一經載入，於電腦桌面上即顯示該軟體啟動捷徑圖
      形與文字，而被告與配偶甲○○經常使用或檢查店內之電腦，可隨時掌控且知
      悉店內電腦主機內載程式，是以雖無證據證明前開「樂園」電腦程式遊戲軟體
      係被告或配偶甲○○故意灌入，然可證明被告及配偶甲○○明知店內四十台電
      腦主機中其中二十二台已被灌入該軟體而仍將之出租予不特定客人上網遊戲至
      為灼然。
    (三)查「樂園」遊戲軟體係架構於ＷＧＳ遊戲收費系統之網路遊戲，使用人取得合
      法重製物以後，需先起動ＷＩＮＤＯＷＳ（視窗），將樂園ＣＤ光碟放入光碟
      機內，啟動自動安裝系統，並依照畫面指示進行安裝，並將電腦連接到網路上
      ，啟動「樂園」軟體後，輸入ＷＧＳ點數卡上之帳號及密碼，方可上線進行「
      樂園」網路遊戲。是「樂園」遊戲軟體係屬著作權法第五條第一項第十款所稱
      之電腦程式著作。按著作財產權人得授權他人利用著作，其授權利用之地域、
      時間、內容、利用方法或其他事項，依當事人之約定；其約定不明之部分，推
      定為未授權，著作權法第三十七條第一項定有明文。則著作權人對於其著作物
      ，自得決定以何種方式供他人利用，未經約定者即推定為未授權。雖告訴人華
      義公司曾在其公司網站公開本件「樂園」軟體供人下載，但告訴人華義公司既
      未明示授權該下載軟體得予出租，他人自不得擅將下載之「樂園」軟體出租營
      利。被告及其配偶甲○○所經營之博聯網路休閒館既未經授權而出租「樂園」
      遊戲軟體予不特定客人遊戲，自屬侵害華義公司之著作權。再按，合法著作重
      製物之所有人，得出租該重製物，但錄音及電腦程式著作物之重製物，不適用
      之，著作權法第六十條第一項定有明文。本件「樂園」軟體乃屬電腦程式著作
      ，自無所謂「第一次銷售原則」或「耗盡原則」之適用，換言之，縱或本件「
      樂園」之軟體係由不詳姓名客人灌入，然被告及其配偶甲○○既未經授權使用
      該著作物，渠等無出租之權利甚明。又著作之合理使用，固不構成著作財產權
      之侵害（著作權法第六十五條第一項），然著作之利用是否符合合理使用之判
      斷，尤應以利用之目的及性質，包括係為商業目的或非營利教育目的。著
      作之性質。所利用之質量及其在整個著作所占之比例。利用結果對著作潛
      在巿場與現在價值之影響等做為判斷之標準，著作權法第六十五條第二項定有
      明文。本件著作之性質係屬電腦程式著作，其無所謂第一次銷售原則或耗盡原
      則之適用已如前述，且被告所經營之博聯網路休閒館具以營利為目的之商業性
      質，自無疑義；又被告及配偶甲○○未經著作權人授權，利用他人已將之灌入
      主機內之著作物，出租予不特定人遊戲使用，對其他業經授權之業者，自造成
      商業競爭上之不公平與不合理，是被告及其配偶甲○○就本件著作而言，均無
      合理利用之可言，不應以遊戲該軟體之人均須向華義公司購買點數，華義公司
      因而受惠，遽謂被告及共同被告甲○○未侵害華義公司之著作權。蓋著作權所
      應保護者，並非單以有形之財物收入為衡量標準，著作權人創作該著作之人格
      權（精神），更是著作權保護之核心，至原創製人之有形財產是否因此而獲利
      或因而受有損害，則非所問。況「樂園」遊戲軟體公開版尚須經華義公司授權
      始得利用，則被告及配偶甲○○未與華義公司簽約即擅自出租該軟體供人遊戲
      ，對華義公司而言，其簽約金已受有損害。
    (四)被告及配偶甲○○所營博聯網路休閒館係提供電腦週邊設備（俗稱軟硬體設備
      ），以供不特定顧客來店租用電腦上網（網際網路）瀏覽、查詢及進行網路遊
      戲，是其所謂電腦出租，並非單純租用電腦機具本身，若被告及共同被告甲○
      ○無法提供上網服務或電腦程式供顧客使用，焉有人願意來店付費租用電腦空
      殼機器？且被告亦自承：其店內之電腦裝有ＷＩＮＤＯＷＳ九八、上網之連線
      服務及有簽約之線上及單機遊戲等情（見本院九十一年十一月十二日訊問筆錄
      ），益徵被告及共同被告甲○○係以提供上網服務及主機內之電腦程式供顧客
      使用為主要營業項目，從而本件「樂園」軟體自屬出租標的之一。被告辯稱其
      不在出租範圍之內，顯與事實不符。
    (五)綜上所述，被告與配偶甲○○為招攬顧客營業牟利，二人均明知灌入其所經營
      之博聯網路休閒館內二十二台電腦主機內之「樂園」遊戲軟體係未經華義公司
      授權之著作物，竟仍以每小時二十元之代價將之出租予不特定客人上網遊戲。
      被告前開辯解，均屬卸責之詞，不足採信，本件事證明確，被告犯行堪以認定
      。
二、按常業犯，係指將犯罪作為賴以維生之職業而言，即日日反覆該動作行為而恃以
    生存者，始足當之，若僅係兼營或偶一為之，尚與常業犯有間。查被告乙○○、
    同案被告甲○○所經營之博聯網路休閒館所擺設之電腦係提供客人上網查詢資料
    、聊天及把玩遊戲，所灌錄之遊戲軟體除上開告訴人華義公司之「樂園」遊戲軟
    體一種外，尚有經授權之華義公司「石器時代」、柏崗公司「戰慄時空之正面交
    鋒」、「戰慄時空」、「戰慄時空之絕對武力」、「迅雷先鋒３菁英版」、「暗
    黑破壞神II中文版」、大宇公司「魔力寶貝」、華彩公司「世紀帝國II」、第三
    波資訊股份有限公司的「龍族」、「瘋狂坦克」等遊戲軟體，此業據被告之妻於
    九十一年二月二十二日在原審當庭提呈上開遊戲授權書十份，經原審法官核對無
    誤後發還（見原審卷第二六頁），足認被告乙○○及其配偶甲○○二人非專以重
    製「樂園」遊戲軟體供上門顧客上網把玩為該店所經營業務，此外亦尚無證據證
    明被告須仰賴重製「樂園」遊戲軟體供上門顧客上網把玩維生，公訴人認被告係
    犯著作權法第九十四條之罪，尚有誤會。核被告所為，係犯著作權法第九十二條
    擅自以出租之方法侵害他人之著作財產權罪，起訴法條應予變更。被告與共同被
    告甲○○就前開以每小時收費二十元之方式，將內含已安裝下載「樂園」遊戲軟
    體電腦程式之電腦設備出租予不特定顧客侵害告訴人華義公司著財產權之犯行，
    有犯意聯絡及行為分擔，為共同正犯。被告先後多次擅自以出租之方法侵害他人
    之著作財產權犯行，時間緊接，所犯犯罪構成件相同，顯係基於概括之犯意反覆
    為之，為連續犯，應依刑法第五十六條論以一罪並加重其刑。
三、原審予以論罪科刑固非無見，惟本件被告用以犯罪之物僅限於「樂園」軟體，至
    電腦主機二十二台、螢幕二十二台、滑鼠及鍵盤各二十二只，係「博聯網路休閒
    館」平日作為提供顧客上網之用，如聊天、收發電子郵件、收取股市資訊、網上
    遊戲等不一而足，且該休閒館提供之網上遊戲種類甚多，非僅違法之「樂園」軟
    體一種，自難認上開設備均為供被告犯罪所用，原審逕予宣告沒收，容有未洽。
    被告上訴雖未指摘及此，惟原判決既有可議，應由本院予以撤銷改判。爰審酌被
    告犯罪動機、手段、目的、所生之危害、被害人華義公司所受損害程度及犯罪後
    之態度等一切情狀，量處如主文第二項所示之刑，並諭知易科罰金之折算標準，
    以示懲儆。又被告前未曾受有期徒刑以上刑之宣告，有臺灣桃園地方法院檢察署
    刑案資料查註紀錄表、臺灣高等法院被告全國前案記錄表及臺灣高等法院檢察署
    刑案紀錄簡覆表在卷可稽，此次一時失慮，偶罹刑典，經此偵審教訓，應知警惕
    而無再犯之虞，因認暫不執行其刑為當，併予宣告緩刑二年，以啟自新。至查獲
    電腦主機二十二台內所灌錄之「樂園」軟體，為被告與其配偶甲○○所有並供本
    件犯罪所用之物，業據渠等二人供明在卷，應依刑法第三十八條第一項第二款規
    定宣告沒收。
四、公訴意旨另以：被告於右揭時地，將上開「樂園」電腦遊戲程式灌錄在店內電腦
    後，出租供人把玩，涉有著作權法第九十一條第二項之重製他人著作物罪嫌。惟
    查，被告自警訊以迄原審審理為止，均辯稱：該電腦程式為店中顧客自行灌錄，
    其不知道且來不及移除等語，不能認其自白此部分犯行；而揆諸店內擺放四十部
    電腦，有二十二台灌錄上開遊戲程式，此經證人即華義公司職員李因授及告訴代
    理人丙○於偵查及原審調查時陳明在卷，而告訴代理人丙○於偵查及原審調查時
    均稱「樂園」遊戲軟體可自網路下載，並有華義遊袋網下載專區之網頁資料影本
    十七紙（見偵字第一三一一一號卷第四六頁至第五五頁、第六二頁至六四頁、第
    八五頁至第八七頁、第九四頁）在卷可稽，被告辯稱是店中顧客自行下載灌錄亦
    尚非無稽，顯難遽以店內電腦存有「樂園」軟體，即認定該程式為被告所灌錄。
    此外復查無其他積極証據足資証明被告有何非法重製犯行，自屬不能證明被告犯
    罪。惟公訴人認此部分與前開論罪部分之事實間，有牽連犯之裁判一罪關係（原
    審誤載有吸收關係之法條競合關係），故不另為無罪之諭知。
據上論斷，應依刑事訴訟法第三百六十九條第一項前段、第三百六十四條、第二百九
十九條第一項前段、第三百條，著作權法第九十二條，刑法第十一條前段、第二十八
條、第五十六條、第四十一條第一項前段、第七十四條第一款、第三十八條第一項第
二款，罰金罰鍰提高標準條例第二條規定，判決如主文。
本案經檢察官費玲玲到庭執行職務。
中      華      民      國    九十二    年      一      月      八      日
                                臺灣高等法院刑事第十三庭
                                    審判長法  官  蔡    燉
                                          法  官  李  春  地
                                          法  官  盧  彥  如
右正本證明與原本無異。
檢察官如不服本判決應於收受送達後十日內向本院提出上訴書狀，其未敘述上訴之理
由者並得於提起上訴後十日內向本院補提理由書（均須按他造當事人之人數附繕本）
。
被告不得上訴。
                                          書記官  鄭  信  昱
中      華      民      國    九十二    年      一      月      九      日
附錄：本案論罪科刑法條全文
著作權法第九十二條
擅自以公開口述、公開播送、公開上映、公開演出、公開展示、改作、編輯或出租之
方法侵害他人之著作財產權者，處三年以下有期徒刑，得併科新台幣十五萬元以下罰
金。


司法院資訊處製作；財團法人民間司法改革基金會備份。
